臺灣臺北地方法院刑事判決　　　　　　　96年度訴字第1282號
公　訴　人　臺灣臺北地方法院檢察署檢察官
被　　　告　丁○○
選任辯護人　李建慶律師
　　　　　　方伯勳律師
被　　　告　丙○○
上列被告因偽造文書案件，經檢察官提起公訴（年度偵緝字第號
），本院判決如下：
    主  文
丙○○偽造私文書，足以生損害於公眾及他人，累犯，處有期徒
刑捌月。扣案偽造「陳俊宇」名義之汽車租賃契約書壹紙沒收。
丁○○教唆偽造私文書，足以生損害於公眾及他人，處有期徒刑
捌月。扣案偽造「陳俊宇」名義之汽車租賃契約書壹紙沒收。
    事  實
一、丁○○、丙○○係多年好友，丙○○在臺北縣新店市○○路
    67之1 號經營「大將中古汽車商行」（下稱大將汽車行），
    從事汽車租賃業務。另乙○○、辛○○、壬○○、庚○○與
    真實姓名年籍不詳、綽號「古仔」之成年男子，共同基於意
    圖為自己不法所有之犯意聯絡，由乙○○提議至臺北市中山
    區○○○路○ 段66號1 樓，甲○○經營菸酒買賣之「建勝商
    行」強取財物；乙○○因遭另案通緝不便出面，遂於民國96
    年6 月9 日晚間某時聯繫不知情之高嘉民表示欲租車前往南
    部遊玩，經高嘉民引薦，乙○○再經由不知情之王智成聯繫
    不知情之丁○○，由丁○○通知亦不知情之丙○○，要求給
    予租車方便；王智成即受乙○○之託，於96年6 月9 日晚間
    7 時40分許，至上址向丙○○租得車牌號碼6098-MS 號自用
    小客車，並簽署汽車租賃契約書暨租用汽車切結書1 份；王
    智成再依乙○○指示，於翌日即96年6 月10日上午11時許，
    將該車駛至臺北市士林區○○○路與中正路口之「小辣椒檳
    榔攤」交予辛○○。乙○○、壬○○、庚○○、「古仔」遂
    陸續至「小辣椒檳榔攤」與辛○○會合，於同日下午2 時許
    ，由庚○○駕駛該車，搭載乙○○、壬○○、「古仔」前往
    建勝商行，於同日下午2 時30分許抵達建勝商行後，乙○○
    頭戴帽子及口罩，壬○○、「古仔」各戴僅露出眼睛之全罩
    式頭套，並各持客觀上均足為兇器之鐵橇、形似散彈槍之槍
    械（未扣案）、開山刀各1 把，以強暴、脅迫方式，至使甲○○及店員戊○○、己○○不能抗拒，乙○○翻入商行櫃臺
    強行取得裝有現金新臺幣（下同）15萬元之小箱子及甲○○
    所有之皮包（內有汽、機車駕駛執照、荷蘭銀行信用卡1 張
    ）後，4 人搭乘上開自用小客車逃離現場。渠駛至臺北市內
    湖區某地朋分贓款，再由庚○○於同日下午5 時45分許，將
    上開自用小客車駛回大將汽車行交還丙○○，未付租金即離
    去。案發後，甲○○旋報警調查，甲○○、戊○○、己○○
    於96年6 月11日下午3 時30分起在臺北市政府警察局中山分
    局圓山派出所製作筆錄，司法警察即因告訴而開始偵查上開
    強盜案件（乙○○、辛○○、壬○○、庚○○涉犯強盜罪嫌
    部分，另經本院審理中）。
二、丙○○曾因公共危險案件，經本院以92年度交簡字第14號刑
    事簡易判決判處有期徒刑6 月確定，甫於民國92年6 月23日
    易科罰金執行完畢在案。詎丙○○仍不知悔改，於96年6 月
    11日下午5 時45分許取回車牌號碼6098-MS 號自用小客車後
    ，清理車輛時，在車內發現黑色毛線頭套1 個，且察覺該車
    之右前燈殼、右前保險桿、右前葉子板均有擦撞痕跡。嗣丁○○於96年6 月11日下午6 時2 分5 秒以其所有行動電話門
    號0000000000號，撥打丙○○所有行動電話門號0000000000
    號，詢問車輛是否歸還、租金是否給付時，丙○○將上情告
    知丁○○，丁○○因恐王智成等人駕車肇事，竟稱：「小鬼
    開車出去出事了」並要求丙○○掩護，而教唆丙○○起意偽
    造汽車租賃契約書，丙○○答稱：「既然這樣我來處理」。
    丙○○即冒用其客戶陳俊宇之基本資料，填載「陳俊宇」於
    96年6 月9 日晚間7 時40分向丙○○租用上開車牌號碼6098
    -MS 號自用小客車之汽車租賃契約書暨租用汽車切結書（下
    稱汽車租賃契約書）1 份，並在其上偽造「陳俊宇」署名1
    枚，再以右腳中趾按捺指印1 枚，而偽造該份汽車租賃契約
    書，置於抽屜內備用，足以生損害於陳俊宇本人及警方對於
    該車租用人之追查。嗣為警於96年6 月12日凌晨1 時30分許
    ，至大將汽車行查訪時，要求丙○○出示汽車租賃契約書，
    丙○○打開抽屜，為警發覺有偽造之「陳俊宇」租賃契約書
    與真正之王智成租賃契約書各1 份，而詢問原因，丙○○唯
    恐偽造犯行敗露，乃當場將偽造之「陳俊宇」汽車租賃契約
    書撕毀，經警阻止並將之扣案，丙○○始坦承上情，並將其
    在該車內清理出之頭套1 個交予員警扣案。
三、案經臺北市政府警察局中山分局移請臺灣臺北地方法院檢察
    署檢察官偵查起訴。
    理  由
壹、證據能力之判斷
一、除被告丁○○及其選任辯護人認為被告丙○○於96年6 月12
    日警詢時、96年8 月21日偵訊時之陳述無證據能力外，被告
    丙○○、丁○○及其選任辯護人對於下列其他各項證據方法
    ，均未爭執其證據能力，並同意作為證據（見本院卷一第63
    頁反面至第64頁），本院審酌其作成時之情況，認為並無不
    適當之情事，均得作為證據。
二、按被告以外之人於檢察事務官、司法警察官或司法警察調查
    中所為之陳述，與審判中不符時，其先前之陳述具有較可信
    之特別情況，且為證明犯罪事實存否所必要者，得為證據，
    刑事訴訟法第159 條之2 定有明文。據被告丙○○於本院審
    理中具結證稱：「是，這是我說的沒錯。我在中山分局講話
    的時候那天非常冷，我只穿一件汗衫，警察筆錄寫上去時是
    不是混在一起我不曉得，我確認我講話的內容是這樣子，我
    才簽的名。中山分局可能把二通電話的內容搞混」、「我講
    說我掩護他是我之前講的，是去年的事情，因為丁○○介紹
    我很多生意，他去年問我出事怎麼辦，我說我自己會處理，
    就是指這個意思」、「（提示96年度偵字第12864 號卷第13
    4 頁偵查筆錄）因為這通電話是丁○○第二次打給我，那時
    我車子已經洗好了，第一通跟第二通差差不多2 個鐘頭的時
    間。第一通是問車子有沒有回來，車租有沒有繳。第二通丁○○問我有沒有事情，我說車子有傷到，丁○○說是不是小
    鬼出事，我就說既然這樣我就來用。就是作假契約」（見本
    院卷二第6 頁反面）；且於96年8 月21日偵訊時，被告丙○○亦向檢察官確認其於96年6 月12日所作警詢筆錄記載文字
    確係伊所言無誤（見96年度偵字第12864 號卷第134 頁）。
    是被告丙○○稱其於96年6 月12日警詢筆錄，業經其確認為
    其所述內容始簽名無誤；被告丁○○亦未指出其96年6 月12
    日警詢時之陳述，有何顯不可信之處；且核被告丙○○供稱
    伊與被告丁○○之通話經過，縱有第一通、第二通之別，但
    談話內容提及「車子有沒有回來」、「租金有沒有繳」、「
    車子有傷到」、「小鬼出事」等節，則經被告丙○○於偵訊
    及本院審理中確認無誤，是其96年6 月12日警詢內容與其後
    偵訊、審理中陳述內容大致相符；況當時既係案發後初次製
    作之筆錄，被告丙○○尚無與其他證人或共犯勾串之機會，
    亦無時間思考如何匿、飾、增、減以試圖脫罪或迴護他人，
    是其前於警詢之陳述應具有較可信之特別情況，且為證明被
    告丁○○犯罪事實存否所必要者，揆諸前揭刑事訴訟法之規
    定，應有證據能力。
三、再按被告以外之人於偵查中向檢察官所為之陳述，除顯有不
    可信之情況者外，得為證據，刑事訴訟法第159 條之1 第2
    項亦有明文。查被告丙○○於96年8 月21日檢察官偵訊時，
    陳述關於被告丁○○部分：「丁○○打電話問我車有回來嗎
    ？車租有繳嗎？他說小鬼開車出去出事了」、「（問：他有
    跟你說出什麼事情嗎？）沒有」、「（你剛才所說關於丁○○的部分都實在嗎？）實在」（見96年度偵字第12864 號卷
    第134 頁），核與其於警詢時之陳述大致相符，被告丁○○
    又未指出有何顯不可信之情況，依刑事訴訟法第159 條之1
    第2 項規定，應有證據能力。又共同被告對於其他共同被告
    之案件而言，為被告以外之第三人，本質上屬於證人，為確
    保被告對證人之詰問權，證人於審判中，固應依法定程序，
    到場具結陳述，並接受被告之詰問，其陳述始得作為認定被
    告犯罪事實之判斷依據，此由刑事訴訟法第287 條之2 規定
    ：「法院就被告本人之案件調查共同被告時，該共同被告準
    用有關人證之規定」可明。然上開規定僅適用於法院審判程
    序，至於檢察官之偵查程序中，並無應以人證規定調查共同
    被告之強制規定。是縱被告丙○○上開陳述，具有證明共同
    被告丁○○犯罪事實之證言性質，而被告丙○○未於供前或
    供後具結，揆諸前揭說明，仍非無證據能力。
貳、有罪部分
一、認定事實所憑之證據及理由：
    訊據被告丙○○、丁○○固不否認：王智成透過丁○○介紹
    ，於96年6 月9 日晚間向丙○○租用車牌號碼6098-MS 號自
    用小客車，嗣由渠不認識之男子於同年月11日將該車歸還丙○○一事；被告丙○○並坦承偽造「陳俊宇」名義之汽車租
    賃契約書1 份（見本院卷一第63頁反面）；惟丁○○矢口否
    認有何教唆偽造該份契約書之犯行，辯稱：(一)伊打電話予丙○○時，丙○○告知車輛有擦撞痕，伊反應「是不是小鬼開
    車出去出事了？」係疑問句而非肯定句，丙○○自己主觀上
    認為發生車禍故偽造租賃契約書，非伊教唆偽造；(二)伊於96
    年6 月12日與丙○○通話時，不知王智成、高嘉民或他人有
    何駕駛該車作案之情事，況伊與乙○○等人既不相識，自無
    迴護乙○○等人之必要，亦無教唆丙○○偽造契約書之動機
    云云（見本院卷一第63頁反面、本院卷二第47至51頁）。惟
    查：
  (一)共同被告乙○○計畫租用汽車作案，於96年6 月9 日聯繫高
    嘉民，經高嘉民引薦，聯繫不知情之王智成，由王智成聯繫
    被告丁○○，丁○○再通知丙○○給予租車方便；王智成受
    乙○○之託，於96年6 月9 日晚間7 時40分許，至丙○○經
    營之大將汽車行租得車牌號碼6098-MS 號自用小客車，並依
    乙○○指示，於翌日即96年6 月10日上午11時許將該車駛至
    臺北市士林區○○○路與中正路口之「小辣椒檳榔攤」，交
    予綽號「獵狗」之辛○○；再翌日即96年6 月11日下午5 時
    45分許，則由庚○○將該車駛回大將汽車行歸還予丙○○等
    事實，業據被告丙○○承認綦詳（見96年度偵字第13904 號
    卷第121 頁），亦為被告丁○○所不爭執（見96年度偵字第
    13904 號卷第112 至113 頁），且經共同被告乙○○、辛○○、庚○○供稱上開租車、還車經過屬實（見96年度偵字第
    13904 號卷第64至66頁），另據王智成於警詢、偵訊陳述明
    確（見96年度偵字第13904 號卷第70、71、75、76頁、96年
    度偵字第12864 號影卷第112 頁），復經高嘉民於警詢時陳
    述屬實（見96年度偵字第13903 號卷第289 頁、第306 頁）
    ，堪以認定為事實。嗣被告丙○○取回上開車輛後，於96年
    6 月11日下午6 時2 分5 秒，其行動電話門號0000000000號
    接獲被告丁○○以行動電話門號0000000000號撥號來電後，
    被告丙○○旋即偽填「陳俊宇」基本資料、偽簽「陳俊宇」
    署名及捺印各1 枚而偽造汽車租賃契約書1 份，置於抽屜內
    ，嗣經警於96年6 月12日查訪大將汽車行時，被告丙○○當
    場將該份偽造「陳俊宇」契約書撕毀等情，亦為被告丙○○
    所坦承不諱（見96年度偵字第13904 號卷第124 、130 頁）
    ，並有偽造「陳俊宇」汽車租賃契約書、真正王智成簽署之
    汽車租賃契約書各1 份、陳俊宇駕駛執照影本附卷可稽（見
    96年度偵字第13904 號卷第160 至161 、163 頁），亦可認
    定為事實。對此，被告丁○○以上開情詞置辯，從而，本案
    爭點在於：被告丁○○有無教唆被告丙○○偽造另1 份汽車
    租賃契約書。
  (二)首查被告丁○○撥打電話教唆被告丙○○偽造汽車租賃契約
    書一事，據被告丁○○自承：「（問：車輛歸還時你有無撥
    電話給丙○○？交代何事情？）有。我只是打電話給丙○○
    問他車子有沒有歸還，丙○○告訴我說有，但是車資未付，
    就這樣而已」等情（見96年度偵字第13904 號卷第113 頁）
    ，證實被告丁○○曾於該車歸還後，撥打電話與被告丙○○
    談論該車租賃之情形。至於交談內容，業據被告丙○○於96
    年6 月12日警詢時供稱：「丁○○於96年6 月11日18時2 分
    5 秒許，曾打我所使用之0000000000號電話給我，表示小孩
    子承租而來之6098-MS 號自小客車外出有發生交通事故，唯
    恐警方事後會上門來查，希望我能另外製作1 份偽造之汽車
    租賃契約書備用，屆時如有警察上門來查，即以該偽造之汽
    車租賃契約書予以應付搪塞過去，我當時因為不明事情之嚴
    重性，誤信丁○○之言語，才按照他的意思另外編造1 份署
    名陳俊宇為汽車承租人之汽車租賃契約」、「該偽造之契約
    書是我所繕寫的，我並以我右腳中趾在該契約書上捺印，有
    關陳俊宇之年籍資料部份，因陳俊宇先前有來我車行租過車
    ，我於是抄襲他先前之汽車租賃契約」等語（見96年度偵字
    第13904 號卷第124 頁），已明確陳稱係被告丁○○指示伊
    偽造他人名義之汽車租賃契約以規避員警追查。嗣被告丙○○與被告丁○○對質後，雖改稱：「（經與丁○○當面對質
    後回答）他確實有打電話給我，電話有通聯紀錄可查，他跟
    我講說『小鬼開車出去出事了』，並問我說小鬼車資繳了沒
    有，我回答沒有，他回答說他事後會跟我算，所以我會製作
    該假的汽車租賃契約是先前他有跟我講過，叫我掩護他，所
    以我才會為他繕寫該份偽造之汽車租賃契約」（見96年度偵
    字第13904 號卷第130 頁），仍可認定被告丁○○確知該車
    有擦撞痕跡之事，並向被告丙○○稱：「小鬼開車出去出事
    了」等語。再依被告丙○○於本院審理中結稱：「第一通跟
    第二通差差不多2 個鐘頭的時間。第一通是問車子有沒有回
    來，車租有沒有繳。第二通丁○○問我有沒有事情，我說車
    子有傷到，丁○○說是不是小鬼出事，我就說既然這樣我就
    來用。就是作假契約」（見本院卷二第6 頁反面），益證被
    告丁○○第二通來電時，被告丙○○、丁○○即因車輛有擦
    撞痕跡而主觀上推測王智成等人駕駛該車肇事，被告丙○○
    並答稱：「既然這樣我就來用」。是綜合被告丙○○歷次所
    述情節，已足推認被告丙○○於96年6 月11日下午5 時45分
    許取回車輛後，至同日下午6 時2 分5 秒之間，曾2 度接獲
    被告丁○○來電，二人確曾討論該車歸還後之情形，由於車
    輛有擦撞痕跡，故被告丁○○稱：「小鬼開車出去出事了」
    並要求被告丙○○掩護，被告丙○○則答：「既然這樣我就
    來用」，因而偽造「陳俊宇」名義之汽車租賃契約書1 份，
    應係事實，堪以採信。
  (三)被告丁○○雖辯稱：丙○○自己主觀上認為發生車禍，為規
    避自己責任而偽造契約書，與伊無關云云。惟查，被告丙○○於96年6 月12日凌晨1 時30分許員警初次訪查時表示：「
    他（指王智成）是朋友綽號『空修』介紹來租車的，所以該
    王智成來租車時，我並沒有要求他出示身分證明」、「『空
    修』是我以前在管訓隊服刑時之服刑人，我不知道他的真實
    姓名年籍，平時都是他主動打電話來跟我聯絡，但因為均是
    單向聯絡，未顯示來電號碼，所以我不知他的聯絡電話號碼
    」、「『空修』於96年6 月11日18時2 分5 秒有打我的0000
    000000電話，問我租車的小弟是否已將車子開回來還給我」
    云云，此有訪查紀錄表附卷可考（見96年度偵字第13904 號
    卷第155 至157 頁）；再對照被告丙○○旋於96年6 月12日
    上午4 時30分許向員警改稱：「（指查訪紀錄）部分隱瞞不
    實」（見96年度偵字第13904 號卷第121 頁）、「因為丁○○是我相交30餘年之好友，我害怕他出事，我當時為了要掩
    護他，所以才在貴分局員警查訪中故意捏造出『空修』其人
    ，我於貴分局員警查訪完畢離去後，我有打電話到丁○○家
    去詢問他事情始末，他表示本案不關他的事」等語（見96年
    度偵字第13904 號卷第123 至124 頁），益可得知被告丙○○起初故意捏造「空修」以取代被告丁○○之角色，目的在
    隱瞞王智成係由被告丁○○介紹前去租車。再衡情被告丙○○倘因王智成未留下駕駛執照而偽造「陳俊宇」租賃契約書
    ，但立刻遭員警識破，被告丙○○為何又捏造「空修」取代
    被告丁○○？亦即，員警既已查知租車之人為王智成，被告
    丙○○為掩飾自己將車輛租給無駕照之人之目的顯已無法達
    成，被告丙○○應無進一步捏造「空修」之必要。況被告丙○○所稱：因伊將車輛租給無駕照之人駕駛肇事，伊恐須負
    責；並舉伊曾有肇事逃逸前案紀錄為例云云，惟查被告丙○○前案情形乃因伊無法舉證證明車輛出租他人駕駛，與本案
    車輛究係租予王智成或「陳俊宇」，毫無類似可言，其以此
    辯稱唯恐自己犯罪云云，實無理由，難以遽信。綜上可知，
    被告丙○○於96年6 月12日與被告丁○○對質時陳稱：「我
    是為了要掩護丁○○才會編造出『空修』這個人」等語（見
    96年度偵字第13904 號卷第130 頁），應屬可信，是被告丙○○之主觀上意思，始終為掩護被告丁○○，顯非規避自己
    責任。從而，被告丙○○雖事後改稱、被告丁○○辯稱：掩
    護是1 年前說的，「小鬼是不是出事了」是疑問句而非肯定
    句云云，然查，被告丙○○上開舉措既為掩護被告丁○○，
    倘非被告丁○○提出要求，被告丙○○豈會甘冒偽造文書且
    誣陷陳俊宇本人之風險，主動偽造「陳俊宇」名義之契約書
    ？顯與常理不合，渠等上開所辯仍試圖為被告丁○○卸責，
    自難遽採。綜上所述，被告丁○○教唆被告丙○○偽造「陳
    俊宇」汽車租賃契約書之行為，應堪認定。
  (四)又查被告丁○○教唆被告丙○○偽造汽車租賃契約書之動機
    ，乃因被告丁○○、丙○○得知該車有擦撞痕跡，主觀上誤
    認為王智成或其友人駕車肇事，此乃渠等偽造契約書之動機
    ，縱與實際上係乙○○等人駕車涉犯強盜案件之事實不符，
    但核與偽造私文書罪之成立無涉（至於偽造關係他人刑事被
    告案件證據罪嫌部分，詳後述不另為無罪諭知部分）。從而
    ，本案事證明確，被告丁○○教唆被告丙○○偽造「陳俊宇
    」名義之汽車租賃契約書之犯行，洵堪認定，應予依法論罪
    科刑。
二、論罪科刑之依據：
  (一)核被告丙○○所為，係犯刑法第210 條偽造私文書罪。其在
    租賃契約書上偽造「陳俊宇」署名、捺印各1 枚，乃偽造該
    契約書私文書之部分行為，不另論罪。被告丁○○雖未實行
    偽造犯行，但其教唆被告丙○○起意為之，為教唆犯，應依
    刑法第29條第2 項規定，依其所教唆之罪處罰。再查被告丙○○曾因公共危險案件，經本院以92年度交簡字第14號刑事
    簡易判決判處有期徒刑6 月確定，甫於92年6 月23日易科罰
    金執行完畢在案等情，有臺灣高等法院被告前案紀錄表附卷
    可參（見本院卷二第43至46頁），是被告丙○○於前次徒刑
    之執行完畢後，5 年以內故意再犯本件有期徒刑以上之罪，
    為累犯，應加重其刑。
  (二)爰審酌：(1)被告丁○○、丙○○由車輛情狀判斷，顯可預見
    該車有肇事之虞，被告丁○○竟教唆被告丙○○隱瞞真正租
    用人王智成，而偽造「陳俊宇」租賃契約書1 份，足生損害
    於陳俊宇本人，亦足生損害於警方對於真正租車人之追查，
    損害非輕；(2)嗣被告2 人得知警方偵查案件係重大危害社會
    治安之強盜案件，被告丙○○雖坦承偽造私文書犯行，但仍
    捏造「空修」迴護被告丁○○，態度不佳；另被告丁○○則
    始終矢口否認教唆犯行，飾詞狡辯，犯罪後態度惡劣；(3)惟
    被告丙○○未及將該份偽造契約書提出行使，旋為警識破，
    被告丙○○立即坦承偽造私文書犯行，供出王智成、高嘉民
    、丁○○等人，損害未至擴大等一切情狀，本院認被告2 人
    不宜科以得易科罰金之刑，爰均量處有期徒刑8 月，以示懲
    儆。至扣案偽造「陳俊宇」名義之汽車租賃契約書1 份（含
    偽造「陳俊宇」署名、捺印各1 枚），乃被告丁○○教唆被
    告丙○○偽造私文書犯罪所得之物，屬被告丙○○所有，應
    依刑法第38條第1 項第3 款規定，併予宣告沒收之。
、不另為無罪諭知部分
一、公訴意旨另認：被告丁○○教唆被告丙○○偽造「陳俊宇」
    名義之汽車租賃契約書，妨害司法權追查乙○○等人所犯強
    盜案件，另犯刑法第165 條偽造關係他人刑事被告案件之證
    據罪嫌。
二、按犯罪事實應依證據認定，無證據不得推定其犯罪事實，又
    不能證明被告犯罪者，應諭知無罪之判決，刑事訴訟法第15
    4 條、第301 條第1 項分別定有明文。又認定犯罪事實所憑
    之證據，雖不以直接證據為限，間接證據亦包括在內，然而
    無論直接證據或間接證據，其為訴訟上之證明，須於通常一
    般之人均不致有所懷疑，而得確信其為真實之程度者，始得
    據為有罪之認定，倘其證明尚未達到此一程度，而有合理之
    懷疑存在而無從使事實審法院得有罪之確信時，即應由法院
    為諭知被告無罪之判決，最高法院著有76年臺上字第4986號
    判例可資參照。
三、訊據被告丙○○、丁○○均堅決否認有何偽造關係他人刑事
    被告案件證據之犯行，均辯稱：丁○○於96年6 月12日與丙○○通話時，不知王智成、高嘉民或他人有何駕駛該車作案
    之情事，渠等不知乙○○等人利用開車遂行犯罪之事，且渠
    與乙○○等人既不相識，自無迴護乙○○等人而教唆偽造渠
    等刑事案件證據之動機，亦無教唆丙○○偽造證據之必要（
    見本院卷一第63頁反面、本院卷二第47至51頁）。而公訴意
    旨認被告丙○○、丁○○涉有偽造關係他人刑事證據犯嫌，
    無非以：乙○○、辛○○、壬○○、庚○○、丙○○、甲○○、戊○○、己○○之陳述、搜索扣押筆錄、扣押物品目錄
    表、扣案「陳俊宇」汽車租賃契約書，為其論據。
四、經查，被告丁○○教唆被告丙○○偽造陳俊宇名義之汽車租
    賃契約書，固堪認定，業如前述；又按刑法第165 條所謂「
    刑事被告案件」，指因告訴、告發、自首等情形開始偵查以
    後之案件，最高法院著有24年度總會決議（36）可參。然而
    ，刑法第165 條既以偽造「關係他人刑事被告案件之證據」
    為其構成要件，則行為人對此刑事案件之存在，必須主觀上
    有所認知，倘行為人於行為時，主觀上對此開始偵查之刑事
    案件尚無所悉，自難逕以該罪相繩。經查：
  (一)乙○○、辛○○、壬○○、庚○○涉嫌使用上開租用車輛遂
    行強盜犯行一案，經被害人甲○○、戊○○、己○○於96年
    6 月11日下午3 時30分許報案，經臺北市政府警察局中山分
    局偵查隊開始偵查等節，亦有甲○○、戊○○、己○○之警
    詢筆錄在卷可按（見96年度偵字第13904 號卷第144 至154
    頁），堪認司法警察於96年6 月11日下午3 時30分許已因告
    訴而開始偵查上開強盜刑事案件。嗣經警循線查獲辛○○、
    壬○○、乙○○、庚○○後，壬○○、乙○○均坦承渠與庚○○、「古仔」共同於96年6 月10日下午2 時30分許，駕駛
    車牌號碼6098-MS 號自用小客車前往建勝商行，強取現金15
    萬元及甲○○所有皮包1 個等財物屬實（見96年度偵字第13
    904 號卷第21至27、30至36、37至43、201 至203 頁、第23
    2 至234 頁），核與甲○○、戊○○、己○○於警詢、偵訊
    及本院審理中證述情節相符（見96年度偵字第13904 號卷第
    144 至147 、148 至151 、152 至154 頁），且有在場證人
    陳德旺、癸○、黃瓊娥之查訪表各1 份附卷可考（見96年度
    偵字第13904 號卷第158 至159 頁），嗣為警於96年7 月2
    日搜索壬○○位於臺北市○○○路○ 段108 號4 樓之16住處
    而扣得作案用之頭套、上衣、褲子各1 件、鞋子、手套各1
    雙、行動電話2 支可佐（見96年度偵字第13904 號卷第165
    至172 頁），亦有壬○○所有行動電話門號0000000000號、
    辛○○行動電話門號0000000000號、王智成行動電話門號00
    00000000號之通聯紀錄在卷足證渠等電話聯繫之情形（見96
    年度偵字第13904 號卷第29至29、56至58頁、96年度偵字第
    12864 號卷第29至33頁），應堪認定乙○○、壬○○、庚○○及「古仔」確有利用被告丙○○出租之車牌號碼6098-MS
    號自用小客車遂行強盜犯嫌之事實。
  (二)惟被告丁○○於96年6 月11日下午6 時2 分5 秒教唆丙○○
    偽造契約書之時，被告2 人是否知悉乙○○等人駕駛該車涉
    有上開強盜罪嫌？始為此部分爭點。(1)觀諸王智成所有行動
    電話門號0000000000號之通聯紀錄，於96年6 月11日下午5
    時至6 時之間，並無與被告丁○○或丙○○之通話紀錄（見
    96年度偵字第12864 號卷第33頁），是於被告丁○○教唆被
    告丙○○偽造汽車租賃契約書之際，實無證據證明被告2 人
    曾向王智成詢問該車究竟發生何事故；(2)據被告丙○○稱：
    「（問：你從頭到尾是否知道王智成承租該車後，該車有被
    用來作為強盜用途之交通工具？）他們都沒有告訴我，所以
    我不知道」、「（問：丁○○如未參與犯案，為何打電話向
    你騙稱小孩子開車外出有發生車禍肇事，並且要求你製作不
    實之汽車租賃契約書應付上門追查之警方？）我不知道他為
    何要這樣做」（見96年度偵字第13904 號卷第125 頁）、「
    我根本不知道他們租車之用途，所以就沒有其約酬勞之問題
    ，我因為沒有參與犯案，所以也沒有朋分贓款之情事」等語
    （見96年度偵字第13904 號卷第132 頁）；(3)被告丁○○亦
    於警詢時供稱不知強盜案件（見96年度偵字第13904 號卷第
    117 頁）；(4)王智成、王智祥於96年6 月12日警詢時均稱不
    知強盜案件，王智祥嗣於96年6 月26日警詢時則稱：「是我
    於96年06月17、18日端午節時，在內湖德安百貨後面遇到傅
    哲彥時，他問我交保金多少時，我回答他5 萬元，我接著問
    他這件案子是誰幹的，他就告訴我是綽號『獵狗』之辛○○
    帶他2 名手下幹的。因傅哲彥與辛○○、乙○○是好朋友」
    （見96年度偵字第13904 號卷第100 至101 頁），是王智祥
    最早於96年6 月17日、18日始自傅哲彥得知強盜案件；(5)又
    居中介紹租車之高嘉民於96年7 月12日警詢時亦稱不知強盜
    案件，嗣偵訊時則稱：「（問：你有跟丁○○說車子有出什
    麼事嗎？）沒有」（見96年度偵字第13903 號卷第306 頁）
    ；(6)辛○○於96年7 月5 日警詢時供稱：「（問：你是否知
    道壬○○與乙○○等人犯下此案？）我是他們犯案後3 、4
    天，在臺北縣金山、萬里一帶海邊與乙○○見面時，乙○○
    告訴我的，他當時告訴我說『有去辦事情，現在警察在抓，
    而且王智成有說到我，要我閃』，我才知道此事」、「因為
    我不知道出面要如何解釋，而且我也沒有辦法說出是誰做的
    ，所以我就先躲起來」（見96年度偵字第13904 號卷第52至
    53頁），是辛○○亦稱其於96年13日、14日左右始由乙○○
    告知強盜案件；(7)另庚○○於96年7 月5 日警詢時稱：「因
    為王智祥在貴分局將其移送地檢署偵辦，他在獲得交保後，
    我們在內湖撞球場見面，他就問我有沒有參與該件強盜案，
    我告稱沒有，他就質問我說『如果你沒有參與該起強盜案，
    作案用的車子為何會在你手中？』，我回稱是乙○○開來交
    給我，要我幫他去還車，所以本案強盜案我是經由王智祥告
    知的」（見96年度偵字第1390 4號卷第64頁），益可佐證王
    智祥於96年6 月12日交保時，雖由檢警得知有此強盜案件，
    但仍不知係何人所犯。綜上可知，被告丁○○於96年6 月11
    日下午6 時2 分5 秒教唆被告丙○○偽造「陳俊宇」名義之
    汽車租賃契約書之際，尚無證據證明被告2 人已得知該車供
    強盜犯罪所用，亦不知該車之租用人、租賃契約書均屬關係
    他人刑事被告案件之證據。
  (三)又縱據被告丙○○坦承：「我有看到該車之右前燈殼及右前
    保險桿、右前葉子板均有擦撞之新痕跡」、「我在車上清出
    黑色毛線頭套1 頂、報紙1 張、白色手機廣告紙1 張等物」
    等情（見96年度偵字第13904 號卷第123 頁），且有被告丙○○主動提出之黑色毛線頭套1 個扣案可佐（見96年度偵字
    第12864 號卷第71至75頁），被告丙○○並將車輛有擦撞痕
    跡一事告知被告丁○○，故被告丁○○為圖卸責，乃教唆被
    告丙○○偽造汽車租賃契約書，是以被告2 人雖可預見該車
    「出事」，然而，亦難僅憑上開情狀推認被告丁○○、丙○○已得知究係何人遂行何犯罪。亦即，如被告丙○○於偵訊
    中陳稱：「（問：為何要作假的租賃契約？）我真的認為發
    生車禍」（見96年度偵字第12684 號影卷第129 頁），或如
    被告丙○○於本院審理中所稱：「我之前有壹條公共危險罪
    就是這種情形下被判的。車子是我的名字，所以我就被判刑
    」（見本院卷二第6 頁反面），充其量被告丙○○、丁○○
    僅能猜測是否發生交通事故，實難遽予推認被告2 人明知乙○○等人駕駛該車犯下強盜案件，而仍偽造關係乙○○等人
    刑事被告案件之證據。
五、綜上，核被告丁○○教唆被告丙○○偽造「陳俊宇」名義之
    汽車租賃契約書之行為，既無積極證據足以證明被告2 人明
    知乙○○等人所涉強盜犯嫌，欠缺主觀構成要件，與刑法第
    165 條偽造「關係他人刑事被告案件證據」罪之構成要件不
    符，自難以該罪相繩。此外，復查無其他積極證據足以認定
    被告丁○○、丙○○有何偽造關係他人刑事被告案件證據之
    犯行，自不能證明其犯罪。惟被告丁○○、丙○○縱成立此
    罪，亦與前開偽造私文書罪部分，屬刑法第55條規定之想像
    競合犯，有裁判上一罪關係，爰就此部分不另為無罪判決之
    諭知。
據上論斷，應依刑事訴訟法第299 第1 項前段，刑法第29條第1
項、第2 項、第210 條、第47條第1 項、第38條第1 項第3 款，
刑法施行法第1 條之1 ，判決如主文。
本案經檢察官永欽到庭執行職務。
中　　華　　民　　國　　96　　年　　12　　月　　26　　日
　　　　　　　　　刑事第六庭審判長  法　官　周占春
                                    法  官  趙子榮
                                    法  官  林晏如
上正本證明與原本無異。
如不服本判決，應於判決送達後10日內向本院提出上訴狀（應抄
附繕本）。告訴人或被害人如對於本判決不服者，應具備理由請
求檢察官上訴，其上訴期間之計算係以檢察官收受判決正本之日
期為準。
                                    書記官  吳俊龍
中　　華　　民　　國　　96　　年　　12　　月　　26　　日
附錄本案論罪科刑法條全文：
中華民國刑法第29條
教唆他人使之實行犯罪行為者，為教唆犯。
教唆犯之處罰，依其所教唆之罪處罰之。
中華民國刑法第210條
偽造、變造私文書，足以生損害於公眾或他人者，處 5 年以下有
期徒刑。
